【裁判字號】    99,聲,2025
【裁判日期】    990902
【裁判案由】    聲請解除限制出境等
【裁判全文】
臺灣臺北地方法院刑事裁定              99年度聲字第2025號
聲  請  人
即  被  告  甲○○○○Hom.
選任辯護人  郭國益律師
            劉衡慶律師
上列聲請人即被告因誣告等案件，聲請解除限制出境，本院裁定
如下：
    主  文
聲請駁回。
    理  由
一、聲請意旨略以：聲請人即被告甲○○○○係歸化日本之華裔
    ，定居日本已數十年，於民國98年12月19日以落地簽證返台
    與遠東航空公司空服人員進行訴訟，遽遭檢察官及鈞院限制
    出境以來，迄今已近9 個月，聲請人生活無著、窮困潦倒，
    罹患諸多疾病，聲請人願意提出保證金新台幣100 萬元，懇
    請鈞院基於人道考量，准予解決限制出境，待返日處理各項
    棘手問題後，一俟鈞院傳喚，當即回台出庭應訊云云。
二、按被告經法官訊問後，認為犯罪嫌疑重大，而有左列情形之
    一，非予羈押，顯難進行追訴、審判或執行者，得羈押之︰
    (一)逃亡或有事實足認為有逃亡之虞者；(二)有事實足認為有湮
    滅、偽造、變造證據或勾串共犯或證人之虞者；(三)所犯為死
    刑、無期徒刑或最輕本刑為5 年以上有期徒刑之罪者，刑事
    訴訟法第101 條第1 項定有明文。次按被告雖有第101 條第
    1 項各款所定情形之一，惟無羈押之必要時，得逕命具保、
    責付或限制住居，亦為刑事訴訟法第101 條之2 所明文規定
    。又限制出境，係執行限制住居方法之一種，屬刑事訴訟法
    第416 條第1 項第1 款具保處分之範圍，應由事實審法院決
    定，限制出境之處分，無非為輔助具保、責付之效力，故有
    無限制出境之必要，當以此為考量（最高法院79年度臺抗字
    第476 號、88年度臺抗字第166 號、92年臺抗字第345 號裁
    定亦同申相同意旨）。是限制出境之處分，無非為保證被告
    到庭，以遂訴訟之進行及證據之調查，考量解除限制出境與
    否，自應以訴訟之進行及證據之調查是否因此而受影響為判
    斷依據。
三、經查：
  (一)本件聲請人即被告因誣告等案件，前經檢察官於98年12月22
    日以98年度偵續(一)73第259 號函向內政部入出國及移民署、
    行政院海岸巡防署海岸巡防總局對被告發限制出境（海）之
    命令，經聲請人聲請法院撤銷檢察官之前述處分，已經本院
    於99年1 月6 日以98年聲字第3425號裁定「聲請駁回」；其
    後，經檢察官提起公訴後，本院認聲請人涉犯刑法第169 條
    第1 項誣告罪及第168 條偽證罪等犯行嫌疑重大，且聲請人
    業已歸化日本，本身具日本國國籍，並持有日本國護照，一
    旦出境恐有不再回國接受審判之可能，況聲請人於98年12月
    22日經檢察官限制出境後，即有準備出境之行為，有事實足
    認有逃亡之虞，遂於99年5 月10日諭知限制出境（出海），
    現仍在限制出境（出海）中等情，合先敘明。
  (二)按刑事訴訟法關於保全被告之方法，依其手段必要性之情節
    輕重，由重而輕依次為羈押、具保、責付與限制住居，另限
    制出境亦屬限制住居方法之一，而限制被告出境，僅在限制
    被告應居住於我國領土範圍內，不得擅自出國，俾便於訴訟
    程序之進行，是「限制出境」與「限制住居」名稱雖有不同
    ，然「限制出境」仍屬「限制住居」之處分，是被告如因出
    境而滯留他國不歸，而有足影響審判之進行時，依法自得為
    必要之限制，以確保被告到庭接受審判。本件聲請人涉犯之
    誣告及偽證罪案件，業經繫屬而由本院99年度訴字第571 號
    審理中，且聲請人確實擁有日本國國籍，並持有日本國護照
    之事實，多年來聲請人來臺均短期滯境，並無在臺居所（此
    有法務部入出境資訊連結作業查詢表在卷可證，本院卷第17
    -27 頁），顯見聲請人一旦出境，即可在海外生活一事，在
    主、客觀上並無過多之障礙，即有機會主張其為日本公民身
    分而拒不返臺，如此將難以確保聲請人於將來之審理程序中
    到庭，本院認為為避免聲請人出境後長時間滯留境外，導致
    案件無法進行審理之弊害，遂採取限制出境，以保全聲請人
    到庭接受審理之強制處分手段，參照前述說明所示，已屬相
    對最小侵害之處分，即有必要性，亦與前開法條規定及比例
    原則並無不合，更無過度侵犯人權之虞。
  (三)聲請人雖辯稱：伊生活無著、窮困潦倒，罹患諸多疾病，伊
    願意提出保證金，請求准予解決限制出境云云。惟查，我國
    醫療發達、國際間交通匯兌往來便利，聲請人在台就醫、請
    求日本國親友匯款來台，並無任何窒礙難行之處，則聲請人
    所提生活無著、窮困潦倒、罹患諸多疾病等情，即非解除限
    制出境之適法理由。又聲請人於99年1 月15日所撰刑事抗告
    狀中（99年度偵字第840 號偵卷第26、27頁），載明：「被
    告如果將此事件告知日本媒體，上書日本外交部，請臺灣總
    統來處理，間接影響到兩國之間的友誼」等文句，即有暗示
    法院應撤銷檢察官限制聲請人出境之處分，否則將可能透過
    外交途徑加以影響之虞。參以聲請人所涉犯誣告、偽證等罪
    行，均為最輕本刑7 年以下有期徒刑之罪，如經判決有罪且
    未宣告緩刑確定，即須入監服刑，則聲請人非無棄保潛逃之
    高度可能性，為確保我國刑事司法主權之無礙行使，自無從
    以具保作為解除限制出境之替代處分。況本院已定99年9 月
    8 日、9 日集中審理連續開庭，此時如依聲請人聲請，解除
    限制出境准其返國，本院審判程序顯難進行，而有繼續限制
    出境、出海之必要。是聲請人以此聲請解除其限制出境之處
    分，並無理由。
四、綜上所述，本院認依照本件聲請人所涉情節，如非予以限制
    出境而保全聲請人在國內，則審理之進行恐有窒礙之虞。是
    本院限制聲請人出境（出海）之處分之原因依然存在，並仍
    有限制出境之必要。從而，聲請人所提解除限制出境之聲請
    ，難以准許，應予駁回。
五、依刑事訴訟法第220條，裁定如主文。
中    華    民    國    99    年    9    月    2     日
                  刑事第四庭審判長法  官  吳秋宏
                                  法  官  呂煜仁
                                  法  官  林孟皇
本正本證明與原本無異。
如不服本裁定，應於送達後5 日內，向本院提出抗告狀。
                                  書記官  楊雅鈞
中    華    民    國    99    年    9     月    3     日

司法院資訊處製作；財團法人民間司法改革基金會備份。
